---
title: "Projeto de Capacidade Produtiva"
subtitle: "Etapa V - Modelagem dos dados - 2012 a 2019 - SP - (Y31D-OUTROS SERVIÇOS)"
author: "Allan B. Martins"
date: "`r format(Sys.time(), '%d %B %Y')`"
output:
    html_document:
       #highlight: textmate
       highlight: espresso
       includes:
         in_header: "cabecalhofinal_branco.html"
       theme: flatly
       number_sections: yes
       toc: yes
       toc_float:
         collapsed: yes
         smooth_scroll: false
---

# Contextualização

O banco de dados analisado traz os dados de instrumentos, força de trabalho e despesa de custeio da série temporal de **2012 a 2019** e  utilizando por meio da **Regressão Linear Múltipla**, para cada **UF**, serão rodados 81 modelos de Regressão Linear Múltipla, ou seja, um modelo por UF, para cada um dos 81 itens do Plano de Planejamnto de Técnico. 
Ao todo, serão 26 UF x 81 modelos, totalizando-se 2.106 modelos de regressão rodados, nessa primeira fase de modelagem o objetivo é entregar aos colegas dos  Escritórios, os resultados da saída **"summary"**, bem como as análises de resíduos [**testes de normalidade**, **testes de homocedasticidade**, **teste de independência dos resíduos**]  e os respectivos **gráficos de resíduos**.



# Carregamento dos pacotes

```{r pacotes, warning=FALSE, message=FALSE}
library(dplyr)
library(readxl) 
library(rstatix)  
library(emmeans)  
library(ggplot2)  
library(knitr)  
library(kableExtra)  
library(htmltools)  
library(zoo)  
library(lmtest)
library(rmarkdown)
library(cowplot)
```

# Leitura e visualização do banco de dados

```{r Leitura e tipos de variáveis, warning = FALSE, message = FALSE, echo = FALSE}

bdcp_2012_2021 <- read_excel("D:/01_Digea/02_Proj/02_Proj_CP/01 Fase I/01_BDCP_Estrutura_INST_PER_2012_2021.xlsx", sheet=1, col_names=TRUE)


```


```{r Filtro dos dados necessários, warning = FALSE, message = FALSE, echo = FALSE}

uf <- ("SP")
pt <- ("Y31D")
bdcp_2012_2019 <- bdcp_2012_2021 %>% filter(UF==uf, ANO<="2019") %>% select(ANO, UF, X1FTINST, X2CusteioT,pt)
glimpse(bdcp_2012_2019)
```

```{r Legendas, warning = FALSE, message = FALSE, echo = FALSE}

legendas_pt <- read_excel("D:/01_Digea/02_Proj/02_Proj_CP/01 Fase I//00_Dicionário de Dados_CAMPO_Y.xlsx", sheet=2, col_names=TRUE)
pt_2 <- legendas_pt %>% filter(legendas_pt$yx_tp==pt)
```

```{r Visualização banco, warning = FALSE, message = FALSE, echo = FALSE}

kable(head(bdcp_2012_2019, 08), col.names = c("ANO", "UF", "FORÇA DE TRABALHO PERIÓDICA", "DESPESA DE CUSTEIO", pt_2$descricao_y1_yx)) %>% kable_styling(full_width = F, bootstrap_options = c("striped", "hover", "condensed", "responsive"))
```

# A UF (**`r uf`**) e o item do Plano de trabalho (**`r pt` - `r pt_2$descricao_y1_yx`**) que estão sendo analisados nos teste a seguir.  
  
  
## Ajustar o modelo linear com intercepto {.tabset .tabset-fade}

### Estatística de descritivas

```{r Ajustar o modelo linear com intercepto, warning = FALSE, message = FALSE}

options(scipen=999)
Mod1<-lm(Y31D~X1FTINST+X2CusteioT, bdcp_2012_2019) #Ajustar o modelo linear com intercepto
summary(Mod1)   #Obter as estatísticas descritivas do modelo ajustado 
```

### Gráfico de dispersão

```{r graficos variáveis, warning = FALSE, message = FALSE, echo = FALSE}

g1 <- ggplot(bdcp_2012_2019, aes(x= X1FTINST, y=Y31D))+
  geom_point(col="blue", size = 3)+
  geom_smooth(method = "lm", se = F, color = "black", size = 0.5, linetype = "dashed")+
    labs(x="FORÇA TRAB. INST",
       y=pt_2, 
       title= paste("FORÇA TRAB. INST. x ",  pt_2$descricao_y1_yx, sep = ' '))+
  theme_bw()
  

g2 <- ggplot(bdcp_2012_2019, aes(x= (X2CusteioT/1000), y=Y31D))+
  geom_point(col="red", size = 3)+
   geom_smooth(method = "lm", se = F, color = "black", size = 0.5, linetype = "dashed")+
  labs(x="DESPESA CUSTEIO",
       y=pt_2, 
       title= paste("DESP. CUSTEIO/1000 x ",  pt_2$descricao_y1_yx, sep = ' '))+
  theme_bw()
  #geom_line(aes(x= X2CusteioT/1000, y=Y31D),stat = "smooth", method = "lm")
  #theme(axis.text.x = element_text(size = 14, angle = 90, vjust = 0.5))

plot_grid(g1, g2, ncol = 1, nrow = 2)
```
  
  
  
## Proceder à análise de resíduos    

### Gráfico de resíduos  
```{r Proceder à análise de resíduos, warning = FALSE, message = FALSE, echo = FALSE}

plot(residuals(Mod1))
```

   
## Testar normalidade dos resíduos {.tabset .tabset-fade}   
### Resultado
```{r Testar normalidade dos resíduos, warning = FALSE, message = FALSE}

shapiro.test(residuals(Mod1))  
```
### Crítérios de avaliação

H0: distribuição dos dados = normal -> p > 0.05.  
H1: distribuição dos dados ≠ normal -> p ≤ 0,05.  
   
   
  
## Teste de homocedasticidade:


### Teste de Goldefeld-Quandt {.tabset .tabset-fade}

#### Resultado
```{r Teste de Goldefeld-Quandt, warning = FALSE, message = FALSE}

gqtest(Mod1)
```
#### Interpretação e crítérios de avaliação

**Aqui está como interpretar a saída:**  

A estatística de teste é resultado de "GQ".  
O valor p correspondente é resultado de "p".  

**crítérios de avaliação:**

O teste Goldfeld-Quandt usa as seguintes hipóteses nulas e alternativas:  
  
Nulo (H 0 ) : Homocedasticidade está presente.  
Alternativa (H A ): Heteroscedasticidade está presente.  
  
Se o valor p não é inferior a 0,05, falhamos em rejeitar a hipótese nula. Não temos evidências suficientes para dizer que a heterocedasticidade está presente no modelo de regressão.
  
### Teste de independência dos resíduos  

```{r Teste de independência dos resíduos, warning = FALSE, message = FALSE}
dwtest(Mod1)    
```
  
  
### Inserir gráficos para avaliar os resíduos  {.tabset .tabset-fade} 

#### Análise gráfica
```{r Inserir gráficos para avaliar os resíduos, warning = FALSE, message = FALSE, echo = FALSE}
par(mfrow=c(2,2))
plot(Mod1)
```

#### Considerações sobre os gráficos  

1º Gráfico (da direita para a esquerda 1ª linha) é pelos resíduos pelos valores ajustados e serve para avaliar o pressuposto de **linearidade** com a linha vermelha aproximadamente na horizontal.  
  
2º Gráfico (da direita para a esquerda 1ª linha) apresenta se os resíduos apresentam **distribuição normal** seguindo a linha pontilhada.

3º Gráfico (da direita para a esquerda 2ª linha) apresenta a **homocedasticidade**, se houver, os pontos tem que estar dispersos em um padrão meio que retangular, não pode haver um padrão triangular.  

4º Gráfico (da direita para a  esquerda 2ª linha) apresenta se existem **outliers** e **pontos influentes**, caso existam, vai haver uma linha pontilhada vermelha com esses pontos para fora .
   

### Inserir gráfico do observado (y) versus predito  

```{r Inserir gráfico do observado (y) versus predito, warning = FALSE, message = FALSE, echo = FALSE}

ggplot(bdcp_2012_2019, aes(x= Y31D, y=Mod1$fitted.values))+
  geom_point(col="blue", size = 3)+
  geom_smooth(method = "lm", se = F, color = "black", size = 0.5, linetype = "dashed")+
    labs(x="Preditos",
       y="Observados", 
       title= "Gráfico de valores observados versus preditos")+
  theme_bw()
```

## Agregar os resultados no data.frame

```{r Agregar os resultados no data.frame, warning = FALSE, message = FALSE, echo = FALSE}

assign(paste0("bd_Modelo_linear"), data.frame(bdcp_2012_2019$X1FTINST+bdcp_2012_2019$X2CusteioT,bdcp_2012_2019$Y31D,Mod1$fitted.values, Mod1$residuals))
```
  
  
```{r Visualização de data.frame, warning = FALSE, message = FALSE, echo = FALSE}

kable(head(bd_Modelo_linear, 08), col.names = c("X1FTINST...X2CusteioT",pt_2$descricao_y1_yx, "Mod1.fitted.values", "Mod1.residual")) %>% kable_styling(full_width = F, bootstrap_options = c("striped", "hover", "condensed", "responsive"))
```

# Material de Apoio
  
* Regressão linear múltipla no R: [Fernanda Peres](https://youtu.be/4YLOwyx_hxo)

* PLAYLIST - Criando gráficos no R com o ggplot2 (Parte 1 ao 2): [Fernanda Peres](https://youtu.be/DYsPRa3vpf0)

* PLAYLIST - R Markdown: Gerando relatórios usando o R (Parte 1 ao 5): [Fernanda Peres](https://youtu.be/obxa5VH4WvY)

* Minicurso R - UFPR: [UFPR](https://youtu.be/obxa5VH4WvY)

  
# Créditos - Participantes do Projeto Capacidade Produtiva:  
  
**PATROCINADORES DO PROJETO**  
##

**COORDENADORES DO PROJETO**  
##  

**MEMBROS DO PROJETO**  
Allan Batista Martins,  
##
